【裁判字號】    98,台非,204
【裁判日期】    980717
【裁判案由】    詐欺
【裁判全文】
最高法院刑事判決              九十八年度台非字第二０四號
上 訴 人  最高法院檢察署檢察總長
被    告  甲○○
上列上訴人因被告詐欺案件，對於台灣高等法院中華民國九十五
年十一月二日第二審確定判決（九十五年度選上易字第九號，起
訴案號：台灣板橋地方法院檢察署九十四年度選偵字第九六號）
，認為違法，提起非常上訴，本院判決如下：
    主  文
上訴駁回。
    理  由
非常上訴理由稱：「一、原確定判決認定被告詐欺係以：『被告
既明知其不具資格，猶假裝為參加人員矇混上車，免費參加上開
活動，致台北縣永和市公所不知情之某成年承辦人員因而陷於錯
誤，誤以為被告具有參加上開活動之資格，而由永和市公所提供
此次活動之交通、食宿等財物或旅遊服務予被告，被告詐欺得利
、詐欺取財之犯行業已既遂，至事後被告是否繳清款項及台北縣
永和市公所是否將該款項交予承辦之旅行社，均無礙於被告之罪
責』為其理由。認第一審以上訴人即被告甲○○犯刑法第三百三
十九條第二項之詐欺得利罪，判處有期徒刑三月，並諭知易科罰
金折算之標準為銀元三百元折算一日，緩刑二年，認事用法及量
刑均無不當，應予維持，而駁回上訴。惟詳查原判決有認定事實
不依證據、判斷事理違背經驗法則、適用法律錯誤不一之違誤，
尤以其他里民林清標、杜榮桂等同樣案情皆經一、二審法院判決
無罪確定，惟獨被告被判決有罪，顯然違背法律之前人人平等之
大原則。二、原判決有認定事實不依證據、判斷事理違背經驗法
則及適用法則違背法令之情事：(一)被告甲○○與同行之民眾陳進
財、呂政順、林清標、杜榮桂等人，均同屬不具有里鄰長、環保
義工及巡守隊員身分，皆因係於事前取得襄辦該次活動事宜之里
長阮阿路之同意，方以自費方式參加該次活動，衡情即便與該次
活動原先舉辦之目的宗旨，未完全相符一致，但衡諸常情，上開
講習暨文康活動係由永和市公所主辦，相關資格審查、報名及聯
繫工作則由里辦公處負責，一般里民自係由里長處得知活動之相
關訊息，而被告係年長婦女，其對於里長上開自費即可參與活動
之說法，自係信而不疑，且依證人薛景忠之證述，活動報名時及
活動期間有關身分核對事宜，均係由里辦公處負責，是里長阮阿
路利用此職權，對里民告以得自費參加，私下則安排自費者頂替
符合資格但實際上未參加活動者，活動結束後又接受自費者所交
付之活動費用，被告自無從察覺有異。此一客觀事實，不但為台
灣高等法院九十五年度選上易字第二號（被告林清標無罪判決）
、九十五年度選上易字第一０號（被告杜榮桂無罪判決）所確認
，且與被告甲○○詐欺卷證所顯示資料證據相符。詎原判決竟以
里長即證人阮阿路之疏失或不當作為，據以苛責被告之不是（原
判決事實及理由三），顯有認定事實不依證據、判斷事理違背經
驗法則之違誤。(二)按事實之認定，應憑證據，如未能發現相當證
據，或證據不足以證明，自不能以推測或擬制之方法，以為裁判
基礎；又刑事訴訟法上所謂認定犯罪事實之積極證據，係指適合
於被告犯罪事實之認定之積極證據而言，雖不以直接證據為限，
間接證據亦包括在內；然而無論直接或間接證據，其為訴訟上之
證明，須於通常一般之人均不致有所懷疑，而得確信其為真實之
程度者，始得據為有罪之認定，倘其證明尚未達到此一程度，而
有合理之懷疑存在時，致使無從形成有罪之確信，根據『罪證有
疑，利於被告』之證據法則，即不得遽為不利被告之認定。本件
被告雖坦承有參加此次里民旅遊活動，惟辯稱：係經里長阮阿路
告知可以自費參加、活動後再繳費之情，才參加活動的，事後也
繳費，絕無詐騙等語。再參酌證人即里長阮阿路於調查局及偵查
中即證陳：雖知須具有身分方得參加，然仍有答應部分來詢問之
里民得自費參加，並有收取費用（參見九十四年度選他字第六二
號卷第三宗第四六六至四六七頁）；於九十五年六月二十二日第
一審審理時亦證稱：『我說你們不是環保義工，如果要去的話可
以，但要交四千五百元；他們事先有要繳，我說不需要那麼快，
是在活動結束回來後二、三天繳費，我最後向市公所繳費是在九
月二日』；另證人即永和市公所承辦人員薛景忠於台灣板橋地方
法院同案（九十五年度選易字第一０號）亦證陳：『市公所因人
手不足，並未核對報名名冊，且因里長對里內參加人員是否具有
巡守隊及環保義工身分較為瞭解…，』等證詞，堪認被告參加上
開九十四年度講習暨文康活動，係因里長阮阿路告以可自費參加
，被告信以為真，致其認為自己是自費而光明正大參與活動，且
事後又已交付活動費用，不但客觀上無施以詐術之行為，主觀上
亦無為自己圖得財產上不法利益之意圖，詎原判決竟置卷證事實
於不顧，以臆測虛擬及不當推論判定詐欺，顯有認定事實不依證
據及適用法則不當之違背法令。三、案經確定，且對被告不利，
爰依刑事訴訟法第四百四十一條、第四百四十三條提起非常上訴
，以資糾正」等語。
本院按非常上訴旨在糾正法律上之錯誤，藉以統一法令之適用，
不涉及事實認定問題，故非常上訴審應以原判決確定之事實為基
礎，僅就原判決所認定之犯罪事實，審核適用法令有無違誤，如
依原判決所確認之事實及卷內證據資料觀之，其適用法則並無違
誤，即難指為違法。至於事實之認定，乃屬事實審法院之職權，
非常上訴審無從審酌；倘非常上訴理由係對卷宗內同一證據資料
之判斷持與原判決不同之評價，而憑持己見認為原判決認定事實
不當或與證據法則有違，即係對於事實審法院證據取捨裁量權行
使之當否所為之任意指摘，自與非常上訴審係以統一法令適用之
本旨不合。本件原確定判決引用第一審判決書記載之事實，認定
台北縣永和市公所（下稱永和市公所）於民國九十四年間舉辦里
、鄰長、巡守隊及環保義工三天二夜講習暨文康活動，活動日期
自九十四年七月二十四日起至同年九月十日止，共分二十一梯次
舉辦，活動地點於雲林、嘉義及台南地區，參加人員資格限定於
該市之里、鄰長、巡守隊員及環保義工，承辦單位即該市公所於
九十四年三月中旬通知該市各里繳交各里巡守隊員及環保義工名
冊，以憑統計辦理招標作業，其後各里辦公室於九十四年五月六
日繳交里、鄰長、巡守隊員及環保義工統計調查表，該市公所即
於九十四年五月六日至同年七月八日間辦理招標作業，由統帥旅
行社以每人單價新台幣（下同）四千五百元得標，隨後於九十四
年七月十五日至同年月十九日間完成活動之履勘、簽約事宜，該
市公所並於九十四年七月中旬通知各里里幹事轉知各里辦公處，
依原呈報之里、鄰長、巡守隊員及環保義工名冊繕造保險人員名
冊，最遲應於各梯次出發前七日呈報，以憑辦理旅遊平安保險事
宜，並於各梯次出發當日，由各里里長持參加人員名冊核對參加
人員身分，正確無誤後令參加人員簽名，以利活動結束後，繳回
該市公所核銷經費之用。詎被告甲○○明知其僅係台北縣永和市
潭墘里里民，並非該里之里、鄰長、巡守隊員或環保義工，並無
參加上開活動之資格，其為求免費參加潭墘里安排於第一梯次即
九十四年七月二十四日至二十六日所舉辦之上開活動，竟與同有
此等明知之潭墘里里長阮阿路基於意圖為自己不法所有之詐欺取
財、詐欺得利之犯意聯絡，經阮阿路允諾後，利用上開活動尚有
報名參加人員實際上並未參加之空缺名額，由阮阿路於九十四年
七月二十四日藉活動當日檢核參加人員身分之便，使被告假裝為
參加人員矇混上車，免費參加上開活動，致永和市公所不知情之
某成年承辦人員因而陷於錯誤，誤以為被告具有參加上開活動之
資格，而由永和市公所提供此次活動之交通、食宿等財物或旅遊
服務，復於九十四年七月二十六日回程當日致贈甲○○鳳梨酥一
盒（內裝三十個，價值三百五十元）等情。其理由內並引用第一
審判決書記載之證據及理由，說明永和市公所舉辦之上開活動不
僅不允許冒名頂替參加（當然亦包含未冒名但直接混入參加之情
形），亦不允許所謂自費參加。阮阿路身為永和市潭墘里之里長
，當然知之甚詳，自無不知該活動禁止冒名頂替或自費參加之理
，其當不至告知被告可自費參加上開活動。且永和市公所既禁止
不符資格之人員參與前揭活動，阮阿路亦未向永和市公所陳報被
告為參加人員，則在永和市公所既不知被告實際上確有參加前揭
活動之情況下，衡諸常情，阮阿路實無可能要求被告自費參加，
再於事後主動向永和市公所陳報被告確有參加該活動且願自費之
理，蓋如此一來，阮阿路豈非向永和市公所主動揭發其違反該活
動之規定，而徒惹非議？是以較為妥穩之作法，阮阿路自係在永
和市公所不知情之情況下，讓被告免費參加前揭活動，事後亦不
向永和市公所告知，日後隨時間之經過，此事即可如同未予發生
一般，此種作法自係對阮阿路較為有利。因認阮阿路所稱渠確有
告知被告可以自費參加之語，與常情有違，難以採信。復以被告
如真係自費前往，而非免費參加上開活動，其所應享有該活動之
服務自應如其餘參加活動之人。然依阮阿路第一審審理時所證伊
並未將被告之名單陳報給永和市公所，被告實際參加活動時，例
如在房間安排上面，有些房間如僅住三個人，伊即告知被告進去
跟人家擠一下，吃飯部分就跟大家同桌一起吃，反正都會有一些
空位等語，顯然被告參加該活動，既不在陳報之參加人員名單內
，永和市公所自不可能為其投保旅遊平安保險，而被告在該活動
參與過程中，亦無固定之住宿房間、吃飯桌位等等，均係利用尚
有空位時，始見機遁入。由此以觀，被告參加該活動，其所享有
之活動服務顯然劣於其他一同參加活動之人，且其因非屬向永和
市公所陳報之參加名單內之人，形式上更非參加活動之人員，縱
有旅遊意外產生，亦無從獲得旅遊險保障。倘被告係以自費參加
活動，何以要承受如此對待，顯然悖於常情，故較為合理之推論
，應係里長阮阿路利用尚有空缺名額，由被告矇混為參加人員而
免費參加該活動，渠始會願意接受較為劣等之活動服務。因而維
持第一審論處被告共同詐欺得利罪刑（諭知緩刑二年）之判決，
駁回其在第二審之上訴。此原確定判決就其認定事實所憑證據之
取捨論斷，要無違背論理、經驗法則之違法情形。非常上訴理由
以里長阮阿路利用職權對里民告以得自費參加該活動，私下則安
排自費者頂替符合資格但實際未參加活動者，事後又接受自費者
所交付之活動費用，被告對之實無從察覺。阮阿路於法務部調查
局、偵查及第一審審理時證稱伊有答應里民得自費參加，並有收
取費用，證人即永和市公所承辦人薛景忠於另案證稱因市公所人
力不足，未核對報名名冊，里長對里內參加人員是否具備參加資
格較為了解等語，因認被告參加上開活動係因阮阿路告以可以自
費參加，乃信以為真，而自費參與，且事後已經繳活動費用，客
觀上既無施用詐術行為，主觀上亦無得財產上不法利益意圖。原
確定判決置卷證事實於不顧，以阮阿路之疏失或不當做為，苛責
被告，及以臆測虛擬不當推論，論以被告詐欺得利罪刑，顯有認
定事實不依證據及判斷事理違背經驗法則之違誤云云，則係就卷
宗內同一證據資料之判斷持與原確定判決不同之評價，而對事實
審法院採證認事職權行使所為之任意指摘，自與非常上訴審係以
統一法令適用之本旨不合。至非常上訴理由所稱原審法院另案九
十五年度選上易字第二號（被告林清標無罪）、第十號（杜榮桂
無罪）二刑事判決，縱然屬實，基於個案拘束原則，亦不能因之
認係本件原確定判決適法之非常上訴理由。綜合上陳，非常上訴
意旨憑持己見，執以指原確定判決違背法令，顯有誤會，其非常
上訴為無理由，應予駁回。
據上論結，應依刑事訴訟法第四百四十六條，判決如主文。
中    華    民    國  九十八  年    七    月   十七   日
                      最高法院刑事第十二庭
                          審判長法官  黃  一  鑫
                                法官  張  春  福
                                法官  林  勤  純
                                法官  李  錦  樑
                                法官  黃  梅  月
      本件正本證明與原本無異
                                      書  記  官
中    華    民    國  九十八  年    七    月  二十九  日
                                                      ｍ


司法院資訊處製作；財團法人民間司法改革基金會備份。
